最高法院民事判決　　　　　　　　　　　　　　　　　八十八年度台上字第五一號
　　上　訴　人　甲○○
　　被 上訴 人　屏東縣農會
　　法定代理人　陳水華
右當事人間請求返還寄託款事件，上訴人對於中華民國八十七年三月九日台灣高等法
院高雄分院第二審判決（八十六年度重上字第一○八號），提起上訴，本院判決如左
：
    主  文
原判決關於駁回上訴人其餘上訴及該訴訟費用部分廢棄，發回台灣高等法院高雄分院
。
    理  由
本件上訴人主張：伊於民國八十五年三月八日在訴外人屏東縣埔鄉農會開設乙種活
期儲蓄存款帳戶（帳號為四五九二號），同時存入新台幣（下同）一千元，並於同日
自高雄市小港區農會電一千萬元存入該帳戶，旋於翌日自該帳戶提領一千萬元轉存
定期存款，嗣於同年月十四日又將該定期存款予以解約轉存入上開四五九二號活期儲
蓄帳戶，伊嗣後並未曾提領任何存款，該帳戶內應尚有一千萬一千元。詎於同年四、
五月間，屏東縣埔鄉農會因其總幹事彭崑城挪用公款引發經營危機，經台灣省合作
金庫金融業務檢查室核帳後，竟寄發對帳單與伊，通知伊上述帳戶存款已於同年三月
十五日提領一千萬元，僅餘一千元存款。迨至同年六月十日被上訴人合併屏東縣埔
鄉農會而概括承受其權利義務後，對伊得請求提領一千萬一千元之存款亦予拒絕。伊
上開帳戶內一千萬元之存款係遭彭崑城偽造印文所盜領，該存款並非對持有伊存摺及
蓋有伊印鑑章之取款憑條之債權準占有人為清償，自不生清償之效力，伊應能隨時請
求返還該存款等情，爰本於消費寄託之法律關係，求為命被上訴人給付伊一千萬一千
元並加計約定利息及法定遲延利息之判決（原審就其中一千元本息部分將第一審所為
上訴人敗訴之判決廢棄，改判如上訴人之聲明，此部分已因被上訴人依法不得上訴而
告確定）。
被上訴人則以：上訴人已於八十五年三月十五日委由訴外人吳小林自上開活期存款帳
戶提領一千萬元，該提款經台灣省合作金庫核帳時，更發見其提款均經驗印、記帳、
核章之手續，該取款憑條所蓋之印文，復與上訴人之印鑑章相符。上述一千萬元存款
若非上訴人親自提領，亦係上訴人交付印鑑章委託他人提領，依民法第三百零九條規
定，該一千萬元債之關係應已消滅。又上訴人持有之存摺雖無領款記錄，但不足以證
明其未提領該存款，且上訴人自認將存款存入屏東縣埔鄉農會尚取得除存款利息外
之額外利息，其對上開帳戶存款經訴外人彭崑城私人挪用一節難諉為不知，上訴人應
非善意之第三人，該款縱由彭崑城冒領，對上訴人應仍生清償之效力等語，資為抗辯
。
原審維持第一審關於上訴人請求被上訴人給付一千萬元本息部分所為上訴人敗訴之判
決，駁回其上訴，無非以：上訴人主張伊於八十五年三月十四日在屏東縣埔鄉農會
上開乙種活期儲蓄存款帳戶共存款一千萬一千元等事實，已據其提出帳戶存摺及高雄
市小港區農會轉入戶電水單等件為證，固足信為真實。惟查該帳戶其中一千萬元
存款早於八十五年三月十五日即由訴外人彭崑城以取款條並用蠟紙轉（拓）印上訴人
印鑑章印文之方式，以訴外人吳小林名義提領等情，業據證人彭崑城證述明確，並有
屏東縣埔鄉農會八十五年三月十五日取款條及法務部調查局八十七年一月十二日八
七陸(二)字第八七○○○一二七號鑑定通知書可稽。且上訴人上述一千萬元存款係由訴
外人賴文清、林榮源介紹始存入屏東縣埔鄉農會，上訴人確由彭崑城取得每月二分
一次支付三個月計六十萬元之額外利息，以及該存款先於八十五年三月九日存入「定
存」，同月十四日再解約存回上開活期儲蓄存款帳戶等情，亦經上訴人自認無訛，核
與證人林榮源、彭崑城證述情節相符，足見上訴人同意彭崑城提領上開款項無疑，初
不因該提領一千萬元未憑上訴人之活期儲蓄存款存摺而受影響。是彭崑城以吳小林名
義提領該一千萬元存款之行為應已對上訴人發生清償之效力。從而，上訴人本於消費
寄託之法律關係，訴請概括承受屏東縣埔鄉農會權利義務之被上訴人返還上述一千
萬元本息，即非有據，不應准許等詞，為其判斷之基礎。
惟查系爭一千萬元存款係由訴外人彭崑城以吳小林名義之取款條用蠟紙轉（拓）印上
訴人印鑑章印文之方式而不憑上訴人帳戶存摺予以提領，既為原審合法確定之事實，
且證人彭崑城復屢證稱其偽造上訴人印鑑章並自己驗印領錢等語屬實（見一審卷七二
頁、原審卷八一頁），似見彭崑城係以偽造印文之方法冒領該存款。果爾，則能否謂
彭某之提款行為業經上訴人同意，已滋疑問。原審未遑進一步推究，徒以上訴人曾自
彭崑城受有六十萬元額外利息等由遽為上訴人不利之判決，亦嫌速斷。又上訴人曾迭
次主張稱：「伊自始否認有領取系爭存款之事實，更否認取款條之真正」，「彭崑城
以鋼版拓印偽造客戶取款條，供冒領存戶存款……犯罪事實，業據彭崑城於偵查中供
承不諱（詳起訴書證據二之(三)）」、「伊確無授權彭崑城使用存款情事，否則理應將
存簿、印鑑章交其使用即可，彭崑城何須偽造取款條及帳卡﹖且彭崑城亦證稱沒有授
權領錢」、「伊至愚亦不可能為區區六十萬元之蠅頭小利而甘冒損失一千萬元鉅資之
風險，況被上訴人就伊同意彭崑城使用系爭存款一節，迄未舉證以實其說」、「系爭
存款乃遭彭崑城冒用吳小林名義盜領，因而並不生清償之效力」各等語，並提出台灣
屏東地方法院檢察署檢察官起訴書影本一份為證（分見一審卷一三八、一三九、一四
一－一六四頁及原審卷九四－九八頁），自不失為重要之攻擊方法。原審竟恝置不論
，復未於判決理由項下說明其取捨意見，遽行判決，尤有可議。上訴論旨執以指摘原
判決不利於己部分不當，求為廢棄，非無理由。
據上論結，本件上訴為有理由，依民事訴訟法第四百七十七條第一項、第四百七十八
條第一項，判決如主文。
中      華      民      國    八十八    年      一      月     十四     日
                              最高法院民事第七庭
                                  審判長法官  朱  錦  娟
                                        法官  蘇  茂  秋
                                        法官  蘇  達  志
                                        法官  顏  南  全
                                        法官  葉  賽  鶯
      右正本證明與原本無異
                                              書  記  官
中      華      民      國    八十八    年      一      月    二十七    日
